【裁判字號】    99,家上易,2
【裁判日期】    990622
【裁判案由】    分割遺產
【裁判全文】
臺灣高等法院臺南分院民事判決  99年度家上易字第2號
上  訴  人  甲○○
被上訴人    乙○○
上列當事人間請求分割遺產事件，上訴人對於中華民國九十八年
十二月十一日臺灣嘉義地方法院第一審判決（98年度家訴字第76
號）提起上訴，本院於九十九年六月八日言詞辯論終結，判決如
下：
      主      文
原判決廢棄。
兩造公同共有附表一、二所示之遺產，分割如附表三「分配結果
」欄所示。
第一、二審訴訟費用由被上訴人負擔二分之一，餘由上訴人負擔
。
      事  實  及  理  由
一、按民法第一千一百六十四條所定之遺產分割，係以整個遺產
    為一體為分割，並非以遺產中個別之財產分割為對象，亦即
    遺產分割之目的在廢止遺產全部之公同共有關係，而非旨在
    消滅個別財產之公同共有關係，其分割方法應對全部遺產整
    體為之，是以當事人對分割判決一部聲明不服，提起上訴，
    其上訴效力應及於訴之全部，不發生部分遺產分割確定之問
    題（最高法院九十七年度台上字第一０三號判決要旨參照）
    。查，上訴人對於原審所為分割遺產判決，雖僅就現金遺產
    部分之分割方法聲明不服，提起上訴到院，惟依上開說明，
    其上訴效力仍及於遺產之全部；原審就不動產遺產部分所為
    分割方法之判決並未確定，仍在本院審理範圍，先予敘明。
二、上訴人主張：訴外人陳光祖於民國九十八年五月十一日死亡
    ，兩造係其全體繼承人；陳光祖於死亡時，遺留如本判決附
    表（下稱附表）一、二所示之遺產，由兩造按應繼分各二分
    之一共同繼承。被上訴人抗辯附表二編號８至編號之存款
    ，係陳光祖生前贈與其受領者，惟並無證據證明；上揭存款
    仍應列入應繼遺產而由兩造平均分配。此外，陳光祖並未以
    遺囑定分割遺產方法，亦未禁止遺產之分割，兩造間就遺產
    亦無不分割之協議，系爭遺產復無不得分割之限制；因兩造
    無法協議分割遺產，爰訴請法院裁判分割遺產。原審判決就
    附表二遺產部分，所為認定與事實及常情不合，所採分割方
    法自有未洽；並聲明：(一)原判決廢棄。(二)兩造公同共有附表
    一、二所示遺產，應按兩造應繼分為分割。(三)訴訟費用由被
    上訴人負擔。
三、被上訴人則以：被繼承人陳光祖生前係由伊照顧生活起居之
    一切事務；陳光祖為感念伊照顧之劬勞，而將附表二編號８
    至編號之存款，於其生前贈與予伊受領，上揭款項雖應列
    入應繼遺產，惟仍應由伊取得。此外，被繼承人生前住院之
    醫療、伙食費用，及死亡後之喪葬費用，均由伊先行支付，
    上揭費用屬於遺產之債務，應由遺產中儘先扣除等情詞，資
    為抗辯，並聲明：(一)上訴駁回。(二)第二審訴訟費用由上訴人
    負擔。
四、按繼承人得隨時請求分割遺產。但法律另有規定或契約另有
    訂定者，不在此限，民法第一千一百六十四條定有明文。查
    ，上訴人主張：訴外人陳光祖於九十八年五月十一日死亡，
    兩造係其全體法定繼承人，應繼分各為二分之一；陳光祖並
    未以遺囑定分割遺產方法，亦未禁止遺產之分割，兩造間就
    遺產亦無不分割之協議，系爭遺產復無不得分割之限制，且
    兩造就附表一所示之不動產並已辦妥繼承登記等情，除據上
    訴人於原審提出而為被上訴人所不爭之陳光祖繼承系統表、
    兩造戶籍謄本、土地及建物謄本等件存卷（證物外放）可稽
    外，且為被上訴人所不爭，堪信上訴人之上開主張為真實。
    是兩造間因繼承而公同共有之遺產，既無法協議為分割，上
    訴人本於民法第一千一百六十四條規定，訴請法院裁判分割
    遺產，於法即無不合，應予准許。
五、再按繼承人有數人時，在分割遺產前，各繼承人對於遺產全
    部為公同共有，民法第一千一百五十一條定有明文。次按公
    同共有物之分割，依共有人協議之方法行之。分割之方法不
    能協議決定，法院得因任何共有人之請求，命為原物分割或
    變價分割，此參民法第八百三十條第二項準用同法第八百二
    十四條第一項、第二項規定自明。上訴人另主張兩造因繼承
    而公同共有如附表一、二之遺產，應按兩造應繼分各二分之
    一為分割等語，則為被上訴人否認，並以上情置辯；是兩造
    因繼承而公同共有之應繼遺產為何？應為如何分割？因遺產
    分割，得受分配之遺產若干？厥為本件訴訟首應審究之爭點
    。
六、經查：
（一）上訴人主張附表一、二所示之不動產及存款，均係訴外人
      陳光祖死亡時之遺產等情，除有兩造於原審各自提出土地
      、建物謄本（證物外放），併贈與稅繳清證明書、遺產稅
      免稅證明書存卷（參見原審卷第二四頁至第二五頁）可參
      外，即被上訴人對於「附表二編號１至編號之款項，原
      係陳光祖名下帳戶內之存款」之事實亦不爭執（參見本審
      卷第一０一頁），堪認上訴人之上開主張為真實。
（二）被上訴人雖抗辯：附表二編號８至編號，金額合計共二
      百五十萬六千七百十八元存款部分，係被繼承人陳光祖為
      感念伊照顧其生活起居，而贈與予伊取得，伊並已依法繳
      清贈與稅額，有卷附之贈與稅繳清證明書可資證明云云；
      惟上揭贈與稅繳清證明書係被上訴人於九十八年七月十一
      申報被繼承人陳光祖之遺產，而一併申報贈與事項時，由
      國稅局依法核課贈與稅之證明文件，此參卷附之上揭贈與
      稅繳清證明書、遺產稅免稅證明書（參見原審卷第二四頁
      至第二五頁）自明。對照附表二編號８至編號所示存款
      ，係由被上訴人於被繼承人死亡前半年內，逐次分批提領
      ，惟斯時被繼承人陳光祖年事已高，是否仍有健全意識能
      力，而得完整表達贈與法律行為之意思表示？已非無疑；
      乃被上訴人並未提出任何事證，以資證明被繼承人確有贈
      與上揭款項之意思表示，僅空言陳光祖為感念其照顧生活
      之情而為贈與云云，即嫌無據而不足採。上訴人主張此部
      分之存款係被上訴人未經被繼承人陳光祖同意，而私自提
      領存款者，應堪憑採。則被上訴人並無法律上原因，而私
      自提領陳光祖所有二百五十萬六千七百十八元之存款而受
      有利益，即應對於被繼承人陳光祖負返還金錢債務。被繼
      承人陳光祖對於被上訴人之此項金錢返還請求權，於陳光
      祖死亡後，自應歸入應繼遺產而由全體繼承人公同共有。
（三）至於上訴人主張被繼承人陳光祖之現金遺產，經推估結果
      ，實際應有四百餘萬元云云，既並未提出實據以資證明，
      自嫌無據。上訴人僅憑臆測，遽認被繼承人陳光祖之現金
      遺產，推估應有四百餘萬元云云，即無足採。
（四）綜上，兩造因繼承而公同共有之應繼財產，包括：(1)附表
      一之不動產；(2)附表二編號１至編號７，金額共十三萬八
      千六百四十二元之存款；(3)附表二編號８至編號，被繼
      承人對於乙○○之二百五十萬六千七百十八元金錢債權。
七、末按關於遺產管理、分割及執行遺囑之費用，由遺產中支付
    之。但因繼承人之過失而支付者，不在此限。繼承人中如對
    於被繼承人負有債務者，於遺產分割時，應按其債務數額，
    由該繼承人之應繼分內扣還，民法第一千一百五十條、第一
    千一百七十二條分別定有明文。查：
（一）兩造公同共有之應繼遺產為附表一、二所示者，已如上述
      ；被上訴人抗辯其先行代付被繼承人陳光祖生前住院之醫
      療、伙食費十七萬二千八百零三元，及代付陳光祖之喪葬
      費二十萬七千元等情，並據其於原審提出而為上訴人不爭
      執真正之相關單據在卷（參見原審卷第二六頁至第五二頁
      ）可憑；即兩造於本院審理時，就「被繼承人陳光祖之喪
      葬費、生前住院醫療、伙食費，依序為二十萬七千元、十
      七萬二千八百零三元」等事項，亦均同意不為爭執（參見
      本審卷第一０一頁）；是上揭款項既係處理被繼承人陳光
      祖之喪葬事宜，及支付其生活費用者，被上訴人因而抗辯
      屬於遺產債務者，尚無不合。
（二）其次，被上訴人支付之上揭喪葬費，及醫療、伙食費等費
      用，依首開規定，固應由遺產中支付，並儘先扣抵；惟訴
      外人陳光祖生前係由被上訴人照顧其生活起居，且被上訴
      人並無固定工作，陳光祖生前名下如附表二所示存款，亦
      係由被上訴人保管乙情，為兩造不爭執之事實，是被繼承
      人陳光祖生前既將其存款帳戶交付被上訴人保管，而由被
      上訴人照顧其生活起居，及支付一切費用，衡情，足見陳
      光祖已將其日常生活之一切事務，委託被上訴人處理者，
      應堪肯認。至於受任人為處理受託事務，或因預備支付款
      項而事前提款，或因債務已發生而領款支付等等，均係處
      理委任人日常生活事務時，普遍常見現象。本件被上訴人
      就訴外人陳光祖名下帳戶內之款項，為存入及提領行為，
      其確經委任人之事前概括授權，且在受託處理事務範圍內
      者，無論是事前預領款項或事後提款，苟係用以支付處理
      事務之必要費用者，均無不合。上情，佐以被上訴人因照
      顧訴外人陳光祖日常生活起居，而以陳光祖之金錢支付各
      項費用時，並由其保存各項單據乙情觀之，益見如此。基
      上說明，被上訴人支付之上揭喪葬費，及醫療、伙食費等
      費用，參照被上訴人過往處理被繼承人陳光祖日常生活事
      務之模式，足見此部分費用，係由被上訴人以取自附表二
      編號８至編號之款項，用以支付者，亦堪肯認。則被上
      訴人支付之上揭費用，既係預先自被繼承人陳光祖之存款
      帳戶中提領而支付者，則計算被上訴人應返還予被繼承人
      陳光祖之債務中，自應予以扣抵。準此，此部分費用經與
      被上訴人之債務相扣抵結果，被上訴人對於被繼承人所負
      債務為二百十二萬六千九百十五元（計算式：2,506,718
      元－207,000元（喪葬費）－172,803元（住院醫療及伙食
      費）＝2,126,915元）。
（三）至於被上訴人抗辯其因申報贈與而繳納贈與稅款三萬零六
      百七十一元部分，核與被繼承人陳光祖之遺產管理、分割
      及執行遺囑者無關。苟被上訴人確因適用法令錯誤或計算
      錯誤溢繳之稅款，非不得依稅捐稽徵法第二十八條規定，
      自繳納之日起五年內提出具體證明，申請退還，此部分費
      用並無由遺產支付可言；被上訴人主張應由遺產支付云云
      ，為無理由。
（四）綜參上開各情：
    (1)兩造就公同共有附表一所示不動產部分，於本院審理時均
      同意由兩造依所有權應有部分各二分之一保持共有，參照
      此項分割方式對於兩造並無不利益，復無因受分配位置之
      價值不同，而應由兩造相互找補問題，堪認採上開分割方
      式為分割者，尚稱妥適，且符合兩造之利益。
    (2)其次，就附表二之遺產部分，其中編號１至編號７之款項
      ，係被繼承人陳光祖死亡時之銀行存款，性質上雖係被繼
      承人陳光祖對於金融機關之存款債權，惟存款人既得隨時
      請求返還，足認繼承人取得上揭存款之便利性，不亞於取
      得現金；為便宜計，爰歸列為現金遺產性質，並按兩造應
      繼分各二分之一為分配，則兩造各得受分配六萬九千三百
      二十一元。
    (3)至於附表編號８至編號之款項，因遭被上訴人私下提領
      ，應由被上訴人對於被繼承人負返還金錢債務之責；反面
      言之，即係被繼承人對於被上訴人之金錢返還請求權，爰
      歸屬於債權遺產性質。又，被上訴人所負上揭二百五十萬
      六千七百十八元金錢債務，經扣抵其支付被繼承人陳光祖
      之喪葬費、住院醫療、伙食費後，其金錢債務剩餘二百十
      二萬六千九百十五元；則被繼承人對於被上訴人之此項債
      權遺產，經按兩造應繼分各二分之一為分配結果，被上訴
      人得受分配一百零六萬三千四百五十八元債權（元以下四
      捨五入），上訴人則受分配一百零六萬三千四百五十七元
      債權。
    (4)再者，兩造就現金遺產部分，原則上固應各受分配六萬九
      千三百二十一元，惟被上訴人對於被繼承人陳光祖應負返
      還金錢二百十二萬六千九百十五元之債務，既如上述，依
      上開說明，被上訴人於本件分割遺產時，應按其債務數額
      ，由該繼承人之應繼分內先行扣還。則經扣還結果：(甲)上
      開現金遺產應由上訴人全部分配取得；(乙)上訴人分配取得
      對於被上訴人之債權遺產，因此減為九十九萬四千一百三
      十六元（計算式：1,063,457－69,321＝994,136元）；(丙)
      乙○○受分配之上揭債權遺產，因與其所負債務歸於同一
      人，其債權因而消滅。
八、綜上所述，兩造公同共有附表一、二之遺產，因被繼承人陳
    光祖並未以遺囑定分割遺產方法，亦未禁止遺產之分割，兩
    造間就遺產並無不分割之協議，系爭遺產復無不得分割之限
    制，因兩造無法協議分割，上訴人訴請裁判分割，洵屬有據
    。本院審酌兩造公同共有之遺產，包括(1)附表一之不動產、
    (2)附表二編號１至編號７之存款，及(3)附表二編號８至編號
    之金錢債權；同時審酌上開遺產之不同性質，及被上訴人
    對於被繼承人所負債務，應自其應繼分內先行扣還等一切情
    狀，認就兩造公同共有之不動產部分，仍應由兩造依所有權
    應有部分各二分之一保持共有為妥適；至就附表二之遺產部
    分，則按兩造應繼分各二分之一為平均分配，而分割如附表
    三「分配結果」欄所示。原審判決所採分割遺產方法，就不
    動產遺產部分固無不合，惟就其餘遺產之分割部分，則尚有
    未洽；上訴意旨指摘原判決此部分為不當，即無不合。再者
    ，分割遺產之訴既係以遺產為一體整個之分割，而非以遺產
    中個別財產之分割為對象，亦即遺產分割之目的在遺產公同
    共有關係全部之廢止，而非個別財產公同共有關係之消滅；
    則原判決就附表二之遺產部分，所採分割方法既有不當，原
    判決即屬全部無法維持，爰將原判決予以廢棄，改判如主文
    第二項所示。
九、本件事證已臻明確，兩造其餘攻擊防禦方法及證據資料，於
    本件判決結果不生影響，爰毋庸一一論列。又本件係分割遺
    產之訴，未提起上訴之對造為其權益所為之行為，堪認亦係
    按當時之訴訟程度為伸張或防禦其權利所必要之行為，若由
    敗訴當事人負擔全部費用者，顯失公平，爰併依民事訴訟法
    第八十條之一規定，命勝訴之一方，就本件遺產分割之訴，
    亦負擔第一、二審訴訟費用之部分訴訟費用，併此敘明。
十、據上論結，本件上訴為有理由，依民事訴訟法第四百五十條
    、第七十八條、第八十條之一，判決如主文。
中    華    民    國    99    年    6    月    22     日
                  民事第二庭  審判長法  官  陳  光  秀
                                    法  官  曾  平  杉
                                    法  官  李  文  賢
上為正本係照原本作成。
如對本判決上訴，須於判決送達後20日內向本院提出上訴狀，未
表明上訴理由者，應於上訴後20日內，向本院提出理由書（須附
繕本）。依法須繳納裁判費並應委任律師為訴訟代理人，始得上
訴。
中    華    民    國    99    年    6    月    23     日
                                    書記官  劉  清  洪
【附記】
民事訴訟法第466條之1：
(1)對於第二審判決上訴，上訴人應委任律師為訴訟代理人。但上
  訴人或其法定代理人具有律師資格者，不在此限。
(2)上訴人之配偶、三親等內之血親、二親等內之姻親，或上訴人
  為法人、中央或地方機關時，其所屬專任人員具有律師資格並
  經法院認為適當者，亦得為第三審訴訟代理人。
民事訴訟法第466條之2第1項：
  上訴人無資力委任訴訟代理人者，得依訴訟救助之規定，聲請
  第三審法院為之選任律師為其訴訟代理人。
附表一：（不動產遺產部分）
┌──┬─────────────┬──────┬───────────┐
│編號│不動產明細                │權利範圍    │  分配結果            │
├──┼─────────────┼──────┼───────────┤
│１  │嘉義市○○段19地號土地    │75/100,000  │由甲○○、乙○○按應繼│
│    │、地目：建、面積：4,794㎡ │            │分各二分之一比例取得。│
├──┼─────────────┼──────┼───────────┤
│２  │建號：嘉義市○○段2386號  │            │由甲○○、乙○○按應繼│
│    │、門牌號碼嘉義市○○路35  │全部        │分各二分之一比例取得。│
│    │巷12號13樓之1             │            │                      │
└──┴─────────────┴──────┴───────────┘
附表二：（陳光祖98.5.11死亡時，應計入之遺產）
┌──┬──────────────┬───────┬──────┬──────┐
│編號│存款帳戶及金額              │陳盛領提領情形│遺產性質    │備    註    │
├──┼──────────────┼───────┼──────┼──────┤
│1.  │臺灣銀行優惠存款：29,000元  │              │現金        │            │
├──┼──────────────┼───────┼──────┼──────┤
│2.  │臺灣銀行存款：11,188元      │              │現金        │            │
├──┼──────────────┼───────┼──────┼──────┤
│3.  │國軍同袍儲蓄存款：80,000元  │              │現金        │            │
├──┼──────────────┼───────┼──────┼──────┤
│4.  │慶豐銀行存款：22元          │              │現金        │            │
├──┼──────────────┼───────┼──────┼──────┤
│5.  │郵局存款：17,298元          │              │現金        │            │
├──┼──────────────┼───────┼──────┼──────┤
│6.  │嘉市四信合作社存款：33元    │              │現金        │            │
├──┼──────────────┼───────┼──────┼──────┤
│7.  │板信銀行存款：1,101元       │              │現金        │            │
├──┼──────────────┼───────┼──────┼──────┤
│8.  │板信銀行存款：206,000元     │98.5.21提領   │被繼承人對於│由乙○○負返│
│    │                            │              │乙○○之債權│還金錢之債務│
├──┼──────────────┼───────┼──────┼──────┤
│9.  │郵局存款：230,000元         │98.1.23提領   │被繼承人對於│由乙○○負返│
│    │                            │              │乙○○之債權│還金錢之債務│
├──┼──────────────┼───────┼──────┼──────┤
│10.  │嘉市四信合作社存款：210,000 │98.3.4提領    │被繼承人對於│由乙○○負返│
│    │元                          │              │乙○○之債權│還金錢之債務│
├──┼──────────────┼───────┼──────┼──────┤
│11.  │台灣中小企銀存款：1,030,718 │98.2.13提領   │被繼承人對於│由乙○○負返│
│    │元                          │              │乙○○之債權│還金錢之債務│
├──┼──────────────┼───────┼──────┼──────┤
│12.  │板信銀行存款：500,000元     │98.3.30提領   │被繼承人對於│由乙○○負返│
│    │                            │              │乙○○之債權│還金錢之債務│
├──┼──────────────┼───────┼──────┼──────┤
│13.  │板信銀行仁愛分行：330,000元 │98.4.29提領   │被繼承人對於│由乙○○負返│
│    │                            │              │乙○○之債權│還金錢之債務│
├──┴──────────────┴───────┴──────┴──────┤
│合計：                                                                        │
│(1)存款遺產：1＋2＋3＋4＋5＋6＋7＝138,642元                                    │
│(2)債權遺產：8＋9＋10＋11＋12＋13＝2,506,718元                                 │
│(3)遺產債務：陳光祖之喪葬費（207,000元）、生前住院醫療、伙食費172,803元共379,80│
│            3元。                                                             │
└───────────────────────────────────────┘
附表三：（兩造分割後，各自取得之遺產）
┌───┬─────────────┬───────────────┐
│編號  │遺產明細                  │分配結果                      │
├───┼─────────────┼───────────────┤
│１    │嘉義市○○段19地號土地    │由甲○○、乙○○按應繼分各二分│
│      │                          │之一比例取得。                │
├───┼─────────────┼───────────────┤
│２    │2386建號房屋(門牌號碼：嘉 │由甲○○、乙○○按應繼分各二分│
│      │義市○○路35巷12號13樓之1)│之一比例取得。                │
├───┼─────────────┼───────────────┤
│３    │存款138,642元(即附表二編號│由甲○○全部取得。            │
│      │１至編號７部分)           │                              │
├───┼─────────────┼───────────────┤
│４    │債權（被繼承人對於乙○○之│1.由甲○○取得994,136元債權。 │
│      │金錢債權）                │2.乙○○取得之債權，與所負債務│
│      │                          │  歸於同一人，其債權因而消滅。│
└───┴─────────────┴───────────────┘

司法院資訊處製作；財團法人民間司法改革基金會備份。
